臺灣高等法院高雄分院刑事判決　　　 100年度交上訴字第39號
上　訴　人
即　被　告　鐘三元
選任辯護人　周慶順律師（法律扶助基金會）
上列上訴人因業務過失致死案件，不服臺灣屏東地方法院99年度
交簡上字第72號中華民國100 年4 月6 日第一審判決（起訴案號
：臺灣屏東地方法院檢察署99年度偵字第2776號），提起上訴，
本院判決如下：
    主  文
原判決撤銷。
鐘三元犯業務過失致人於死罪，處有期徒刑壹年陸月。
    事  實
一、鐘三元考領有大貨車普通駕駛執照，其以操作鏟土機（俗稱
    「山貓」）為業，平日並駕駛635XY 號自用大貨車載送供其
    工作之鏟土機，係以駕駛為附隨業務之人。其於民國98年12
    月13日18時5 分許，駕駛前開635XY 號自用大貨車載運工作
    所用之鏟土機，沿屏東縣里港鄉○○村○里路由北往南（即
    里港往九如）方向行駛，行經塔樓24直分8 左支3 電桿前方
    附近「未劃設慢車道但劃有行車分向線（即黃虛線）之雙向
    二車道」路段時，本應注意車前狀況，隨時採取必要之安全
    措施；及注意汽車在未劃設慢車道之雙向二車道行駛時，均
    應在遵行車道內行駛，且在劃有行車分向線之路段，超車時
    得駛越，但不能併行競駛。而當時夜間有照明、路面無缺陷
    、無障礙物、視距良好，並無不能注意之情事。詎其竟轉頭
    觀看位於其右前方之南向車道路旁的檳榔攤約1 、2 秒，致
    疏未注意車前狀況，並跨越行車分向線行駛。適有林進輝騎
    乘僅開啟儀表燈及車尾小燈之069DZL號重型機車，沿屏東縣
    里港鄉○○村○里路由南往北（即九如往里港）方向行駛而
    來，鐘三元所駕駛之前開大貨車左前車頭乃直接撞擊林進輝
    所騎乘之上開機車，林進輝因而人車倒地，並受有頭部外傷
    、顱骨及顏面骨骨折併顱內出血、二側助骨多處骨折併血胸
    、右側腕骨骨折、左側橈骨骨折、左側股骨骨折之傷害。雖
    經送寶建醫院急救，惟於當晚18時25分到院前就已因傷重死
    亡。鐘三元於肇事後託人撥打電話報警，並在有偵查犯罪職
    權之公務員查知其為犯人之前，主動向到場處理之員警表明
    其為肇事者，並進而接受裁判。
二、案經屏東縣政府警察局里港分局報請臺灣屏東地方法院檢察
    署檢察官相驗後，由檢察官主動簽分偵辦；暨林進輝之配偶
    黃雅琪訴請臺灣屏東地方法院檢察署檢察官偵查後，聲請以
    簡易判決處刑。
    理  由
壹、證據能力方面：
一、刑事訴訟法第159 條之5 第1 項明定：「被告以外之人於審
    判外之陳述，雖不符前4 條之規定，而經當事人於審判程序
    同意作為證據，法院審酌該言詞陳述或書面陳述作成時之情
    況，認為適當者，亦得為證據。」，就柯朝榮於警訊，及黃
    雅琪於偵訊時未經具結之陳述，檢察官及被告、辯護人均已
    同意有證據能力，並捨棄對質詰問權（本院卷23、49頁），
    審理時又未提及於警偵訊時有何不法取供之情形，亦無證據
    顯示各該證人之上開陳述係遭受強暴、脅迫、詐欺、利誘等
    外力干擾情形，或在影響其心理狀況致妨礙其自由陳述等不
    可信之情況下所為，且非證明力顯然過低，本院認為適當作
    為證據，自有證據能力。
貳、實體方面：
一、訊據上訴人即被告鐘三元固坦承於上揭時、地，駕駛大貨車
    與被害人林進輝騎乘之機車相撞，林進輝因而死亡，及其確
    有轉頭觀看檳榔店約1 、2 秒。惟矢口否認有何過失，辯稱
    ：當時是林進輝逆向行駛，且未開啟車燈，雙方才會發生車
    禍，伊就車禍的發生並沒有任何過失云云。辯護人則以：依
    規定，超車時仍得跨越行車分向線行駛等語置辯。
二、經查：被告考領有大貨車普通駕駛執照，其以操作鏟土機為
    業，平日並駕駛635XY 號自用大貨車載送供其工作之鏟土機
    ，其於98年12月13日18時5 分許，駕駛635XY 號自用大貨車
    載運工作所用之鏟土機，沿屏東縣里港鄉○○村○里路由北
    往南方向行駛，行經該路段塔樓24直分8 左支3 電桿前方附
    近，與騎乘069DZL號重型機車之林進輝發生車禍，因而導致
    林進輝死亡；又該處為「未劃設慢車道但劃有行車分向線（
    即黃虛線）之雙向二車道」路段等事實，業經被告自陳在卷
    （原審卷95、95頁），並有被告之證號查詢汽車駕駛人資料
    、道路交通事故現場圖、道路交通事故調查報告表(一)、(二)、
    現場照片、寶建醫院診斷證明書、臺灣屏東地方法院檢察署
    相驗屍體證明書、檢驗報告書等件在卷可稽（原審卷64頁；
    相驗卷4 、5 至6 、25 、32 至39頁）。此部分事實，足堪
    認定。
三、其次：附件之現場圖經警標示有三處「機碎」（本院依序編
    號為Ａ、Ｂ、Ｃ），一處「汽碎」（本院編號為Ｄ），及一
    處刮地痕（本院編號為Ｅ）。經比對本院卷77、78頁照片結
    果，其中「編號Ｃ處機碎」雖緊臨被害人倒臥之乾溝旁，且
    有散落較多之物件，但卻多為筆記本、水瓶等物，顯非機車
    車身結構物件。參以照片中被害人機車坐墊亦與車身分離而
    散落於該處路面，並未一併掉落乾溝中，衡情上開物品應係
    自坐墊下之置物箱中掉出，自不能僅因Ｃ處有較多物品，就
    遽認該處為兩車相撞處。況再參酌被害人係由南向北行駛；
    而Ａ處機碎、Ｂ處機碎及Ｅ處刮地痕，均位於Ｃ處機碎之西
    北方；且機車刮地痕係呈「西北東南」走向等情，益證Ｃ處
    機碎位置絕非兩車撞擊處；並足信車禍發生當時被害人之機
    車，並非在現場圖「編號ＦＧ直線」東側緊沿乾溝行駛，而
    係行駛於「編號ＦＧ直線」西側，嗣於相撞後機車才向其右
    後方回彈而跌落乾溝內無訛。
四、再查：本院審理時，因辯護人及被告鍾三元稱：柯朝榮之妻
    蔡素美即事發現場之檳榔店老闆娘，應有看到其開車經過，
    而要求本院傳喚蔡素美到院作證。經本院詢問被告，何以會
    知道蔡素美有目睹過程；又為何歷經警訊、偵查及原審，均
    未曾提及上情後。被告稱：我還沒有到檳榔攤之前，就轉頭
    過去看檳榔攤約1 、2 秒，之後我一回頭的當下就撞到了。
    我看完檳榔攤回頭與兩車相撞，完全沒有任何時差；我以前
    擔心如果我這樣講的話，我會有過失，因為我有轉頭，所以
    才未說等語（本院卷50、51頁）。參以，被告於警訊時稱：
    肇事前我沒看見對方來車及車大燈，不知對方如何行駛。我
    經過塔樓十字路口右轉沿九里路往九如方向約50公尺超越一
    輛同向自小貨車，後來再直行約200 公尺，就聽到車子的碰
    撞聲等語（相驗卷9 、10頁），及偵訊時所稱：聽到我大貨
    車左前車頭碰一聲，（你有無看到對向車道或自己的車道有
    任何車子過來？）都沒有等語（相驗卷29、30頁），亦即事
    發後被告初供，就自承是聽到撞擊聲後才看到及查覺兩車相
    撞。是以，上開因轉頭觀看檳榔店致未注意車前方向之自白
    ，尚非臨訟新編之說詞。況且，衡諸汽車駕駛人行經檳榔店
    前時，或因欲購買檳榔、飲料，或單純只想看店內有無俗稱
    之檳榔西施，以致確常有分心轉頭觀望檳榔攤之情形；再佐
    以事發當時，被告跨越行車分向線行駛（詳後述）。為此，
    被告雖稱其並不認識檳榔店老闆娘．然上開自白，仍堪信為
    真實。被告未注意車前狀況，就本件車禍之發生有過失，至
    為灼然。
五、又被告雖以：被害人林進輝逆向騎乘機車，致生本件車禍云
    云置辯，然：
(一)、98年12月13日事發當晚20時55分許警訊時，及翌（14）下午
    14時37分許偵訊時，被告已知被害人死亡，仍刻意掩飾不願
    說出「轉頭觀看檳榔店而未注意車前狀況」，並極力否認其
    過失；且於警訊時被告就表明係死者未開啟車燈，但卻均未
    主張被害人逆向行車（參相字卷9 、10，29、30頁），足見
    應訊時，被告維護自身權益，且自保諉過之心甚明。兼以本
    案係事故發生後將近5 小時及20小時才進行警、偵訊，被告
    應訊時已有充分時間足以回想細思事發經過，設若被害人確
    有逆向行車，被告既已力求維護自身權益，衡情被告絕無不
    立即向檢、警陳明之理。更無於偵訊時仍自承：「（你有無
    看到對向車道或自己的車道有任何車子過來？）都沒有」等
    語（相字卷29、30頁）的可能。是以被告迨至99年2 月10日
    台灣省高屏澎區車輛行車肇事鑑定委員會鑑定認為係被告逆
    向行車後，被告才於99年4 月6 日偵訊時反指係被害人逆向
    行車（偵卷16頁）云云，自難認被告所辯為可採。
(二)、況且：
１、依現場圖所示，南向車道並無刮車痕，至於機車刮地痕則位
    於北向車道之中外側路面，員警張志維於當日及翌日曾從現
    場較遠處開始仔細尋找，結果均未找到其他煞車痕，也未看
    到明顯之血跡，至於相驗卷14頁照片編號4 之「刮地痕」則
    是誤載，實際上應為被告貨車之「雨刷」等情，業據張志維
    證述在卷，並有里港分局100 年5 月25日里警交字第100000
    7773號函及執勤報告、照片可佐（本院卷32至42、94 至95
    頁）。是以，南向車道並無血跡、貨車及機車之刮地痕與煞
    車痕無訛。又證人張志維（員警）、龔彥典（被告友人）、
    柯朝榮（現場檳榔店老闆）均已到院證稱：員警拍照後，經
    員警允許，龔彥典、柯朝榮才幫忙把現場東西移開；除此，
    龔彥典另證稱只是一些小碎片，而柯朝榮亦稱，是從北向車
    道踢到該車道之路邊等語（本院卷91、93、94頁），是以現
    場圖及照片標示之位置應無違誤。而經本院列印里港分局函
    文所檢送光碟內之全部照片（本院卷33、66至79頁）及比對
    卷內之全部照片結果，雖無Ａ、Ｂ兩處機碎之照片。但參酌
    證人柯朝榮所稱較大的零件是在機車應行駛之車道（即北向
    車道），而不是貨車應行駛之車道（即南下車道）那邊，其
    並無蔡素美有先掃除大零件的印象（本院卷91、92頁）；暨
    現場圖上「編號Ａ機碎處」所畫用以代表碎片之圓圈，明顯
    少於編號Ｄ、Ｃ處之圓圈，可知位於南向車道之Ａ處位置僅
    有少許碎片。從而，依事發後之現場跡證，機車碎片及刮車
    痕幾乎均位於北向車道無訛。
２、依本院卷73頁照片所示，被害人機車是撞擊到被告所駕大貨
    車之左前方正面，兩車相撞時，機車碎片原即可能四逸飛散
    。況參以現場圖，Ａ處碎片位置距離被告貨車車尾共64‧3
    公尺，即兩車相撞後被告貨車又續行約5 、60公尺才停止，
    則相撞時，機車碎片更易因觸及行進間之貨車而四散彈射，
    自無法僅因位於南向車道之Ａ處路面有小部分碎片，就遽認
    兩車係在南向車道相撞。至於編號Ｈ之雨刷、編號Ｄ之汽車
    碎片，雖亦位於南向車道，但因距離Ａ、Ｂ甚遠，Ｈ及Ｄ處
    明顯並非最初相撞位置，應係撞擊時於直接彈射或於貨車續
    行時所掉落，自均不能用以證明被害人逆向行駛。
３、是以，綜觀本案之刮地痕與機車碎片之掉落位置，益證兩車
    相撞處應係位於北向車道，惟因北向車道路寬3 ‧5 公尺，
    被告所駕為大貨車（參相驗卷11頁行車執照），具有相當之
    車寬，然事發後現圖場中之Ｂ處機碎及Ｅ處機車刮地痕，分
    別距離行車分向線僅約1 ‧1 公尺（3 ‧5 減2 ‧4 ）、2
    ‧3 公尺（3 ‧5 減1 ‧2 ），故衡情被告大貨車車身應僅
    係跨越行車分向線行駛，而非全部逆向行駛於北向車道內無
    訛。
六、又依氣象局之98年日出日沒表（本院卷86頁）所示．事發當
    日，屏東地區於17時15分就已日沒。又經本院檢送事發當晚
    員警拍攝之機車車燈按鈕位置照片（本院卷31頁）向原廠即
    三陽工業股份有限公司函詢結果，該按鈕位置用以點亮機車
    儀表板小燈及後車燈小燈，而非一般夜間行駛時應開啟之前
    車燈位置，有該公司100 年5 月23日100 三工服字第304 號
    函可佐（本院卷44頁），故被告主張被害人之機車並未依規
    定開啟車燈等語，尚堪採信。然因事故發生當時路燈已點亮
    ，業經被告自承（相驗卷29、42頁）；且被告非為超車，而
    係因分心轉頭觀看檳榔店致未注意車前狀況及跨越行車分向
    線行駛，因而撞及被害人機車，自不能因被害人未依規定開
    啟車燈，就全然解免被告應負之過失責任。
七、至於被告雖曾稱其開車經過檳榔店時有看到蔡素美在門口，
    蔡素美應有看到車禍經過。但參比對現場圖及相驗卷13頁及
    本院卷66頁照片，檳榔店約位於編號Ｈ雨刷掉落處之南向車
    道路旁，顯然被告之貨車在行抵檳榔店之前甚遠，就已發生
    車禍。又蔡素美經傳未到，然事發當晚在車禍現場，員警張
    志維就曾詢問蔡素美有無目擊車禍經過，蔡素美向張志維表
    示，不知道車禍如何發生，其也是聽到碰撞聲後才出來查看
    ，蔡素美並未提到當時正在吃飯等情，業據張志雄證述在卷
    （本院卷95頁）。而柯朝榮與蔡素美為夫妻，事發當日渠等
    二人均在檳榔攤，衡情若蔡素美確有目睹車禍發生之經過，
    應會告知柯朝榮，然柯朝榮於警訊及原審均稱：其不知事發
    經過；嗣於本院審理時，柯朝榮又證稱：事發當日蔡素美在
    檳榔攤，但我不知道事發當時蔡素美是否在店門口。我們沒
    有在檳榔攤煮飯，事發當時也尚未吃飯；我忘記事發後直到
    去屏東地院作證的這段期間是否有聽到蔡素美說過車禍發生
    之經過等語（本院卷91至92頁），因此估且不論，車禍發生
    發當時，蔡素美是否在店門口附近，均難認蔡素美有目睹車
    禍過程，辯護人亦表示捨棄傳喚（本院卷95、96頁），自無
    再予傳喚之必要。
八、按道路交通安全規則第94條第3 項規定：「汽車行駛時，駕
    駛人應注意車前狀況及兩車併行之間隔，並隨時採取必要之
    安全措施。」，又同規則第第97條第1 項第1 、3 款規定：
    「汽車在未劃設慢車道之雙向二車道行駛時，應依下列規定
    ：一、均應在遵行車道內行駛。三、在劃有行車分向線之路
    段，超車時得駛越，但不能併行競駛。」。綜據上開說明．
    被告於日沒後（夜間）非因超車而跨越行車分向線行車，並
    分心轉頭觀看檳榔攤而疏未注意車前狀況，違反上開注意義
    務甚明，確有過失；且被告之過失行為與林進輝之死亡結果
    間，具有相當因果關係。本案事證明確，被告犯行，堪予認
    定。
九、按刑法上所謂「業務」，係指個人基於其社會地位繼續反覆
    而執行之事務，其主要部分之業務，固不待論，即為完成主
    要業務所附隨之準備工作與輔助事務，亦包括在內，且此項
    附隨之事務，不問其與業務係直接或間接之關係，均屬於其
    所執行業務之範圍（最高法院81年臺上字1224號判決意旨參
    照）。本件被告雖係以操作鏟土機為業，惟其平日係駕駛此
    次肇事之車牌號碼635XY 號自用大貨車載送供其工作之鏟土
    機，業如前述，又被告此次亦係於載運鏟土機期間發生車禍
    ，此經被告陳明在卷（相驗卷10頁），則駕駛行為顯係被告
    為完成其業務所必需反覆執行之附隨業務無訛。核被告所為
    ，係犯刑法第276 條第2 項之業務過失致死罪。又於犯罪未
    被發覺前，向該管公務員告知其犯罪，而不逃避接受裁判者
    ，即與刑法第62條規定自首之條件相符。至於自首後對其犯
    罪事實有所主張或辯解，係被告辯護權之行使，不能據此一
    端即謂被告無接受裁判之意（參照最高法院84年台上字829
    號判決）。故被告於警訊時雖否認有過失，但因被告於肇事
    後，即託人撥打電話報警，並在有偵查犯罪職權之公務員查
    知其為犯人之前，主動向到場處理之員警表明其為肇事者，
    業據被告自陳在卷（相驗卷10 頁 、原審卷92頁），並有屏
    東縣警察局里港分局道路交通事故當事人肇事自首情形紀錄
    表在卷可稽（相驗卷23頁），嗣並接受裁判，仍與刑法自首
    之規定相符，爰依刑法第62條前段之規定，減輕其刑。
十、原審以被告鍾三元罪證明確予以論罪科刑，固非無見。惟(一)
    、原審判決漏未認定被告係因轉頭觀看檳榔店，未注意車前
    狀況，且被告係超越行車分向線行駛，原審認係逆向行駛，
    容有未洽，(二)、被害人係於事發當晚18時25分送至寶建醫院
    前即已死亡，嗣於同日19時5 分宣布死亡（參相驗卷25頁之
    診斷證明書），原審誤認為到院急救延至19時5 分才死亡。
    被告上訴雖否認犯罪，及辯護人於書狀中一併敘明原審量刑
    過重且未予緩刑等語。雖因量刑輕重，屬於為裁判之法院得
    依職權自由裁量之事項，苟其量刑已以行為人之責任為基礎
    ，並斟酌刑法第57條各款所列情狀，在法定刑度內，酌量科
    刑，如無偏執一端，致明顯失出失入情形，上級審法院即不
    得單就量刑部分遽指為不當或違法。原審就科刑之部分，已
    敘明審酌刑法第57條各款規定（含犯罪後之態度及是否和解
    ）而為量刑，且業務過失致死之法定本刑為「5 年以下有期
    徒刑或拘役，得併科3 千元以下罰金」，原審所量處之刑度
    ，實無明顯失當；況被告否認犯罪又未與被害人和解，未予
    緩刑，更無不當。為此，認被告上訴為無理由。然原判決既
    有上開錯誤，仍應由本院撤銷改判。
十一、爰審酌被告為以駕駛為附隨業務之人，於駕駛時本應謹慎小
    心，卻因未注意車前狀況，超越行車分向線行駛之重大過失
    ，致被害人年僅37歲即過逝，遺留年輕之妻兒（參相字卷7
    、8 頁黃雅琪筆錄）莫大之精神上痛苦。縱被害人家屬已領
    取新台幣150 萬元之強制險保險金（原審卷94頁黃雅琪筆錄
    ），實不可能因此彌平遺撼。詎被告不僅迄未與被害人家屬
    磋商達成和解，更一再飾詞諉過予被害人，以求自保，直至
    經本院追問，方坦承係因分心轉頭觀看檳榔店致未注意到被
    害人來車等犯罪後態度，及被告之品性（參臺灣高等法院被
    告前案紀錄表）、過失程度、學歷、職業、經濟狀況（參警
    訊筆錄）暨其他一切情狀，量處如主文第二項所示之刑。
據上論結，應依刑事訴訟法第369 條第1 項前段、第364 條、第
299 條第1 項前段，刑法第276 條第2 項、第62條前段，刑法施
行法第1 條之1 ，判決如主文。
本案經檢察官林應華到庭執行職務。
中    華    民    國     100     年     8     月   25  日
                  刑事第一庭    審判長法  官  周賢銳
                                      法  官  施柏宏
                                      法  官  洪碩垣
以上正本證明與原本無異。
如不服本判決應於收受本判決後10日內向本院提出上訴書狀，其
未敘述上訴理由者，並得於提起上訴後10日內向本院補提理由書
狀（均須按他造當事人之人數附繕本）「切勿逕送上級法院」。
中    華    民    國   100    年    8     月    25    日
                                      書記官  林家煜